【裁判字號】    98,易,2396
【裁判日期】    990208
【裁判案由】    詐欺
【裁判全文】
臺灣板橋地方法院刑事判決              98年度易字第2396號
公  訴  人  臺灣板橋地方法院檢察署檢察官
被      告  乙○○
上列被告因詐欺案件，經檢察官提起公訴（98年度偵字第20783
號），本院判決如下：
    主  文
乙○○幫助意圖為自己不法之所有，以詐術使人將本人之物交付
，累犯，處有期徒刑參月，如易科罰金，以新臺幣壹仟元折算壹
日。
    事  實
一、乙○○前於民國92年間因妨害自由案件，經臺灣士林地方法
    院以92年度訴字第632 號判處有期徒刑10月，並經臺灣高等
    法院以93年度上訴字第1029號駁回上訴確定，嗣於95年6 月
    14日有期徒刑縮刑期滿執行完畢（於本案構成累犯）。詎仍
    不知悔改，明知社會上詐騙事件層出不窮，且依其智識程度
    ，可預見將金融機構帳戶之存摺、提款卡及密碼等交付予不
    詳之他人使用，可能幫助該他人以該帳戶從事財產犯罪作為
    詐欺取財之用，竟在該結果之發生不違背其本意之情形下，
    基於幫助他人詐欺取財之不確定故意，透過報紙分類廣告，
    於98年7 月1 日17時許，向其不知情之母親丙○○借得國泰
    世華商業銀行蘆洲分行帳號000000000000號帳戶（下稱國泰
    世華銀行帳戶）之提款卡及密碼後，在臺北縣蘆洲市○○路
    口某超市門口，將上開丙○○所有國泰世華銀行帳戶之提款
    卡及密碼一併交付予真實姓名年籍不詳之成年男子，此以方
    式幫助該名成年男子所屬詐欺集團成員為詐欺取財之犯行。
    嗣該成年男子所屬詐騙集團成員於取得乙○○所交付之丙○○上開帳戶之提款卡及密碼後，即基於意圖為自己不法所有
    之犯意，於98年7 月3 日某時許，冒名雅虎奇摩客服人員，
    撥打電話向甲○○佯稱伊因先前網路購物遭詐騙之案件已經
    破案，伊須配合前往郵局操作自動櫃員機以確認身分云云，
    致甲○○信以為真而陷於錯誤，遂於同日19時5 分許，至高
    雄縣旗山鎮○○○路234 號之郵局，依指示操作自動櫃員機
    ，因而轉帳新臺幣（下同）29,989元至上開丙○○之帳戶內
    ，旋遭該詐欺集團成員提領一空。嗣因甲○○發覺受騙報警
    處理，經警循線查悉上情。
二、案經甲○○訴由臺北縣政府警察局蘆洲分局移送臺灣板橋地
    方法院檢察署檢察官偵查起訴。
    理  由
壹、證據能力部分：按被告以外之人於審判外之陳述，雖不符刑
    事訴訟法第159 條之1 至第159 條之4 之規定，而經當事人
    於審判程序同意作為證據，法院審酌該言詞陳述或書面陳述
    作成時之情況，認為適當者，亦得為證據。當事人或辯護人
    於法院調查證據時，知有第159 條第1 項不得為證據之情形
    ，而未於言詞辯論終結前聲明異議者，視為有前項之同意。
    刑事訴訟法第159 條之5 定有明文。本案被告於本院審理時
    對於檢察官所提各項證據方法之證據能力，均表示「沒有意
    見」，且本案言詞辯論終結前，被告並未爭執被告以外之人
    於審判外之言詞或書面陳述無證據能力，揆諸上開規定，應
    視為被告已同意上開各該證據方法得作為證據，而本院審酌
    上開各該證據均非非法取得之證據，並無證據力明顯過低之
    情形，復經本院於審判期日就上開證據依法進行調查、辯論
    ，依法自有證據能力，合先敘明。
貳、實體部分：
一、訊據被告乙○○固坦承確有將上開丙○○帳戶之提款卡交付
    予真實姓名年籍不詳之成年男子，惟矢口否認有何幫助詐欺
    取財之犯行，辯稱：伊係看報紙分類廣告應徵「宏昇菸酒行
    」送貨員之工作，其上未登載公司之地址，經與對方電話聯
    絡後，對方表示要與伊約在臺北縣板橋市某處面試，因伊機
    車壞掉，對方又稱要到伊所在位置面試，遂與伊約在臺北縣
    蘆洲市○○路某超市門口，由一名自稱公司老闆助理之男子
    面試，且對方表示因伊應徵之工作係送貨司機，需負責收取
    廠商貨款，廠商會將貨款匯到伊的帳戶，為先查驗伊帳戶是
    否可供使用，需交付帳戶提款卡，因伊沒有自己的帳戶，又
    積欠稅金，故向伊母親借用國泰世華銀行上開帳戶之提款卡
    ，因該帳戶內沒有存款，伊遂交付母親丙○○之帳戶予對方
    ，伊認為對方只有提款卡沒有密碼應該無法使用此帳戶，故
    只有交付上開帳戶之提款卡，沒有告知對方密碼，之後就連
    絡不到對方，伊因在監所服刑2 年，不知道會發生帳戶遭利
    用之情形云云。惟查：
（一）上揭犯罪事實，業據證人即被害人甲○○於警詢時指述綦
      詳，及證人即帳戶所有人丙○○於警詢及偵查中證述明確
      ，並有丙○○上開國泰世華銀行帳戶存摺封面及內頁交易
      資料影本2 紙、被害人甲○○提出之郵政自動櫃員機交易
      明細表、屏東縣政府警察局里港分局大平派出所受理詐騙
      帳戶通報警示簡便格式、受理各類案件紀錄表、受理刑事
      案件報案三聯單、內政部警政署反詐騙案件紀錄表各1 紙
      附卷可稽，足見被告之母丙○○所有之上開國泰世華銀行
      帳戶確已經詐騙集團成員供作詐騙被害人甲○○所用等情
      ，堪予認定。
（二）被告固於偵查中辯稱丙○○提款卡密碼只有丙○○知道，
      丙○○未告知伊密碼，故伊未交付密碼予對方，又於本院
      審理中辯稱丙○○有告知伊密碼係丙○○生日，但伊不記
      得丙○○生日云云。惟證人丙○○於偵查中到庭具結證稱
      ：「（問：是否確定僅提供提款卡？）我交付提款卡並口
      頭告知密碼」、「（問：是否告知被告帳戶密碼？）我當
      天有告知密碼，因密碼就是農曆生日，被告可能對此無印
      象，另提款卡並無註記密碼」等語（見98年度偵字第2078
      3 號偵查卷第36至37頁）。足徵被告確實知悉丙○○上開
      國泰世華銀行帳戶提款卡之密碼。又該提款卡之密碼既係
      被告母親丙○○之生日，衡諸常情，被告豈有不知之理；
      且被告若僅係向丙○○單純借用提款卡，未表明欲做提款
      或轉帳之用，丙○○又何須告知被告提款卡密碼。再者，
      使用金融機構帳戶提領現金或匯出款項，無論臨櫃或使用
      自動櫃員機，均須先輸入該帳戶之密碼，而密碼屬個人隱
      私，他人實無輕易知悉之可能，若非被告主動將上開帳戶
      之密碼連同提款卡一併提供予詐騙集團成員，詐騙集團成
      員欲以隨機輸入數字號碼之方式命中正確之密碼而領取款
      項，以現今提款卡密碼設計之精密程度而言，其機率實屬
      微乎其微，是上開提款卡之密碼既未經註記於提款卡上，
      而詐騙集團成員取得丙○○之提款卡後，竟能正確使用密
      碼提領帳戶內款項，足認密碼應係由被告所告知。從而，
      被告上開所辯未經丙○○告知密碼、伊不知道密碼為何云
      云，顯與常情有違，委無足採。
（三）又按個人金融機構帳戶之存摺、提款卡及密碼等物均屬重
      要之金融資料，亦極可能供作財產犯罪之工具，即便帳戶
      內存款甚微，若無正當理由或合理情事，應無任意交付他
      人之理，況現今金融機構帳戶之開戶程序極為便利，若非
      有違法用途而欲刻意隱匿身分，即無須使用他人帳戶，而
      衡諸一般社會經驗，一般正常之公司行號至多僅會要求已
      經聘雇之員工開設金融機構帳戶以供匯入薪資之用，斷無
      要求尚未受雇之應徵者開設金融帳戶或提供帳戶資料之理
      ，縱若應徵者已獲聘僱而須辦理薪資轉帳，亦僅須提供金
      融機構帳戶之戶名、帳號予雇主即可，尚無要求員工交付
      金融機構帳戶之提款卡，甚至提供提款密碼予雇主之理，
      否則員工日後辛苦所賺得之薪資豈非處於隨時可能遭雇主
      提領一空之狀態？再者，一般正常工作之應徵多係在公司
      內進行，應徵者對於公司所在位置、名稱、工作內容、應
      徵之相關應準備事項及程序等亦均有一定之認識，衡情亦
      無相約在路邊面試，且不知所應徵之公司究係在何處之理
      。又金融機構之帳戶能否正常使用，並非不得由帳戶所有
      人陪同所應徵公司之員工一同至金融機構臨櫃查詢，或至
      自動櫃員機以匯、取款方式操作確認，亦可由公司逕向金
      融機構發函詢問、徵信。是以，被告既不知所應徵公司之
      所在位置，又僅知對其面試之人自稱為公司不知名老闆之
      助理，其所稱之應徵地點、方式與過程亦均與一般正常之
      應徵工作程序迥異，甚者，被告竟在尚未通過面試取得工
      作之前，即向丙○○借用具私密性、專屬性之上開帳戶提
      款卡及密碼交付予未曾謀面毫不相識之不明人士，在不知
      公司位於何處，又於何時可取回提款卡之情形下，仍容任
      不明人士使用上開帳戶及提款卡，實難置信，被告前開所
      辯在在均有違常情，尚難採信。
（四）按刑法上之故意，分直接故意（確定故意）與間接故意（
      不確定故意），「行為人對於構成犯罪之事實，明知並有
      意使其發生者」為直接故意；又「行為人對於構成犯罪之
      事實，預見其發生而其發生並不違背其本意者」為間接故
      意；而參以金融機構帳戶可供款項之存匯、提領，一般人
      均可輕易申請開設，並無任何資格條件之限制，茍有使用
      金融機構帳戶之正當用途，自以使用其本人或可信賴之親
      友申請之帳戶，最為便利安全，始可避免帳戶名義人反悔
      或心存歹念，利用通知掛失止付、變更存戶印鑑圖章或換
      發存摺之方式，將帳戶內之款項提領一空，反致真正使用
      帳戶人蒙受損失，茍非為犯罪等不法目的或為掩飾自己真
      實身分，並藉以逃避查緝，依常情並無捨棄自己申設帳戶
      而迂迴以花費金錢或其他方法向無相當信賴關係之陌生人
      取得帳戶使用之理，又若非與本人有密切關係或特殊信賴
      關係，亦無任意提供帳戶供他人使用之理，縱有交付個人
      帳戶供他人使用之特殊情形，亦必會先行瞭解他人使用帳
      戶之目的始行提供，並儘速要求返還。再詐欺集團經常以
      收購之方式大量取得他人之金融機構帳戶，亦常以應徵工
      作、質押借款、辦理貸款為由，誘使他人提供金融機構帳
      戶，以隱匿其財產犯罪之不法行徑、規避執法人員之查緝
      ，並掩飾、確保因自己犯罪所得之財物，類此在社會上層
      出不窮之案件，亦經坊間書報雜誌、影音媒體、網路新聞
      多所報導及再三批露而為眾所週知之情事，是以，避免此
      等專屬性甚高之物品被不明人士利用為犯罪工具，亦為一
      般生活所應有之認識。查，被告年滿30歲，高中肄業，為
      智識正常，具有一定社會常識之人，又縱被告自93年底起
      迄98年6 月6 日期間，多次於監所服刑或於勒戒或戒治處
      所執行保安處分，惟被告於上開期間仍有數次經執行完畢
      釋放，且有連續長達一年餘之時間可與社會互動，有臺灣
      高等法院在監在押全國紀錄表1 紙在卷可參，而監獄及勒
      戒、戒治處所亦並非與世隔絕之地，被告對上情自難諉稱
      不知，故被告對於交付上開丙○○所有國泰世華銀行帳戶
      之提款卡及密碼予真實姓名年籍不詳之人，將可能被用來
      作為詐欺取財等非法用途上，應有所預見，且不違背其本
      意。是以，被告猶提供上開帳戶之提款卡及密碼予該真實
      姓名年籍不詳之成年男子使用，堪認被告亦有容任該詐騙
      者將上開帳戶作為詐欺取財之匯款指定帳戶使用，準此，
      被告顯有幫助詐欺取財之不確定故意，應堪認定。
（五）綜上，被告上開所辯，顯係事後卸責之詞，委無可採。至
      被告請求調查通聯紀錄部分，縱被告確曾與報紙分類廣告
      上所載之電話號碼聯絡，惟通聯紀錄僅能呈現雙方通話號
      碼、時間、通話秒數、基地台等資訊，尚無法得知對話內
      容，自無法據為被告有利之證據，是無調查之必要，附此
      敘明。本案事證明確，被告犯行堪以認定，自應依法論科
      。
二、按刑法上之幫助犯，係對於犯罪與正犯有共同之認識，而以
    幫助之意思，對於正犯資以助力，而未參與實施犯罪之行為
    者而言（最高法院75年度台上字第1509號、84年度台上字第
    5998號、88年度台上字第1270號判決意旨參照）。是以，如
    未參與實施犯罪構成要件之行為，且係出於幫助之意思提供
    助力，即屬幫助犯，而非共同正犯。查本件被告提供上開帳
    戶提款卡及密碼供不詳人士所屬犯罪集團用以誘騙被害人匯
    入金錢，而遂行詐欺取財之犯行，其單純提供帳戶予他人使
    用之行為，僅係對於他人遂行之詐欺取財犯行資以助力，並
    非實際參與詐欺集團成員對被害人實施詐欺之犯罪行為，核
    其所為，係犯刑法第30條第1 項、第339 條第1 項之幫助詐
    欺取財罪。被告幫助他人犯前開罪名，為幫助犯，爰依刑法
    第30條第2 項規定，按正犯之刑減輕之。被告前有如事實欄
    所述論罪科刑及執行完畢之情形，有臺灣高等法院被告前案
    紀錄表1 份可憑，其於有期徒刑執行完畢後5 年內，故意再
    犯本件有期徒刑以上刑之本罪，為累犯，應依刑法第47條第
    1 項之規定加重其刑（被告同時有刑之加重及減輕事由，應
    依法先加後減之）。爰審酌被告提供前揭帳戶供犯罪集團成
    員使用，助長他人犯罪，危害他人財產安全，又增加查緝困
    難，其犯罪所生之危害非輕，另審酌被告之素行、犯罪之動
    機、目的、手段、犯罪後之態度等一切情狀，量處如主文所
    示之刑，並諭知易科罰金之折算標準，以資懲儆。
據上論斷，應依刑事訴訟法第299 條第1 項前段，刑法第30條第
1 項前段、第2 項、第339 條第1 項、第47條第1 項、第41條第
1項 前段，刑法施行法第1 條之1 第1 項、第2 項前段，判決如
主文。
本案經檢察官簡志祥到庭執行職務。
中    華    民    國    99    年    2     月    8     日
                  刑事第十五庭  審判長法  官  吳幸娥
                                      法  官  許炎灶
                                      法  官  廖欣儀
上列正本證明與原本無異
如不服本判決，應於判決送達後10日內，向本院提出上訴書狀，
並應敘述具體理由；其未敘述上訴理由者，應於上訴期間屆滿後
20日內向本院補提理由書（均須按他造當事人之人數附繕本）「
切勿逕送上級法院」
                                      書記官  黃頌棻
中    華    民    國    99    年    2     月    8     日
附錄本案論罪法條全文：
中華民國刑法第339條
意圖為自己或第三人不法之所有，以詐術使人將本人或第三人之
物交付者，處5 年以下有期徒刑、拘役或科或併科1 千元以下罰
金。
以前項方法得財產上不法之利益或使第三人得之者，亦同。
前2項之未遂犯罰之。

司法院資訊處製作；財團法人民間司法改革基金會備份。
